臺灣屏東地方法院刑事判決　　　　　　 95年度交易字第121號
公　訴　人　臺灣屏東地方法院檢察署檢察官
被　　　告　戊○○
選任辯護人　謝嘉順律師
上列被告因頂替案件，經檢察官提起公訴（94年度偵字第5723號
），本院判決如下：
    主  文
戊○○意圖使犯人隱避而頂替，處有期徒刑月，如易科罰金，
以銀元佰元即新臺幣玖佰元折算壹日。
　　事　實
一、丁○○於民國94年10月7日凌晨3、4 時許，在屏東市○○路
    235 號其工作之永成行喝酒，明知飲酒後已不能安全駕駛動
    力交通工具者不得駕車，竟仍無照騎乘車牌號碼CN5—925號
    重機車，沿屏東市○○路由西往東方向行駛，欲送魚貨至屏
    東市○○路，於同日11時50分許，在永大路與武愛路之丁字
    型路口，本應注意車前狀況，隨時做好停車之準備，且依當
    時情況並無不能注意之情形，因不勝酒力，竟疏予注意，適
    乙○○騎乘車牌號碼QUX—278號輕機車，搭載其子戊○○及
    兒童林玟忻（92年2 月16日生）自永大路對面車道（東往西
    ）欲左轉武愛路返回其住處，亦疏未注意轉彎車應讓直行車
    先行，且不得搶先左轉，在上述路口相撞，致丁○○受有頭
    部外傷併輕微腦震盪、左顳骨挫傷併頭皮瘀腫約5X4 公分、
    左鼻翼挫傷腫脹約3X3 公分併擦傷2X0.5 公分、胸部挫傷、
    右手腕扭傷之傷害，戊○○受有左肩挫傷、左腹部擦傷之傷
    害，乙○○肇事後竟抱著兒童林玟忻跑回屏東市○○街11 9
    巷22號住處，並撥打住處電話報警，之後再返回現場。詎戊○○為掩飾其母乙○○騎車發生車禍之事實，竟基於頂替之
    犯意，使其母乙○○隱避，向事後到場處理之員警辛○○、
    庚○○謊稱其本人為肇事者，妨害司法之調查，而頂替其母
    乙○○所涉過失傷害之犯行。又丁○○於車禍發生後，即以
    電話通知其老板謝政恩趕至現場協助處理，且其事後為警測
    得呼氣酒精濃達每公升0.55毫克（MG／L） 。（丁○○所涉
    刑法第185 條之3 、第284 條部分，另經本院以簡式審判程
    序審結）
二、案經屏東縣警察局屏東分局報告臺灣屏東地方法院檢察署檢
    察官偵查起訴。
    理  由
一、按被告以外之人於審判外之陳述，雖不符前四條之規定，而
    經當事人於審判程序同意作為證據，法院審酌該言詞陳述或
    書面陳述作成時之情況，認為適當者，亦得為證據；又當事
    人、代理人或辯護人於法院調查證據時，知有第159 條第1
    項不得為證據之情形，而未於言詞辯論終結前聲明異議者，
    視為有前項之同意，刑事訴訟法第159 條之5 第1 、2 項訂
    有明文規定。查被告於本院審理時，對於同案被告丁○○、
    乙○○及證人辛○○、謝政恩、甲○○、丙○○（甲○○、
    丙○○係指下述無證據能力之供述外之其他供述）於警詢及
    偵查中所為之供述，均未於言詞辯論終結前聲明異議，且上
    開證人於警詢及偵查中所為之供述均非出於強暴、脅迫、利
    誘或其他不正方法所取得，並無顯有不可信之情況，依上開
    規定，應認為均有證據能力。另證人李麗美於偵查中證稱：
    乙○○不會騎機車，騎腳踏車也很遲鈍等語，則應屬其個人
    意見之詞，依刑事訴訟法第160 條規定，應無證據能力。又
    甲○○、丙○○於偵查中及本院審理中證稱：永大小籠包店
    老闆娘己○○○曾告知渠等，其曾親眼目擊車牌號碼QUX —
    278 號輕機車於車禍發生當時，係由被告之母親乙○○騎乘
    等語，則屬傳聞證據，亦應無證據能力。
二、訊據被告否認上開犯行，辯稱：當天發生車禍，是伊騎乘機
    車與丁○○發生車禍，並非其母乙○○騎乘機車等語，經查
    ：
  (一)車牌號碼QUX —278 號輕機車於車禍發生當時，係由被告之
    母親乙○○騎乘一事，業據證人即肇事者丁○○於偵查及本
    院審理中證述明確，而證人丁○○固因與被告戊○○所乘坐
    之機車對撞，而併遭檢察官起訴，但其於偵查及審理中均坦
    承其酒醉駕車之公共危險及過失傷害之犯行，並於本院審理
    本案前已因為有罪之答辯而進入簡式審判程序審理中，有其
    審理筆錄在卷可稽，是證人丁○○既坦承其犯行，並於作證
    前即已審結其刑事案件，因此不論騎車與騎對撞之人為被告
    或被告之母親，均與丁○○自己之利益並無影響，衡情證人
    丁○○顯無必要另冒偽證罪責，而於本院審理中誣指係被告
    騎車與其對撞，故丁○○之證詞應可採信。
  (二)其次，系爭車禍發生後，車牌號碼QUX —278 號輕機車係向
    右倒地，並由被告之母親乙○○將機車牽起，被告坐在機車
    後座位置之地上，並被後面機車車身壓到腳部等情，業據證
    人甲○○、丙○○於偵查中及本院審理中證述無誤，且依卷
    附照片中所示車牌號碼QU X—278 號機車之結構觀之（見警
    卷第34頁以下），可知系爭機車於發生車禍時，駕駛座之駕
    駛者應較後座之乘客容易脫身，也不會被後側之車身壓到，
    且駕駛機車之人既較容易起身脫離，衡情，於機車倒地後，
    要再起身牽起機車應較為容易，除非原駕駛機車之人倒地後
    受有重傷，無法自行起身牽車，否則通常應不會由原坐在後
    座之人代為牽起機車，本件被告於車禍後，僅受有左肩擦傷
    及左腹部挫擦傷等輕傷，此經其於警詢中陳明，並有其提出
    之診斷證明書可稽，且被告於案發時為年僅20餘歲之年輕人
    ，若於車禍發生時確係其騎機車搭載其母，則顯不可能坐在
    前方之被告被機車後側車身壓住腳而無法起身，其母卻未被
    機車後側車身壓住，亦不可能於被告年輕力壯復未受重傷之
    情形下，不但未即起身牽車，卻由其母親代為牽起機車，故
    被告所辯顯與常情事理不符，況且此項情況亦與丁○○所證
    述見到是被告母親騎車之情節相符。
  (三)被告選任之辯護人雖辯稱：丁○○於車禍發生後最初曾在現
    場向警方表示係被告騎乘機車，後來離開現場製作筆錄時，
    才改稱係乙○○騎乘機車，有警員辛○○制作之調查報告可
    參，且被告驗傷結果受有左肩和左腹部受傷，而乙○○則無
    傷害，足見騎乘機車者係被告等語，惟查，證人即警員辛○○於本院審理時，就其所制作之調查報告內容證稱：「（本
　  件被告內容第9 、10行記載雙方都承認肇事者，並無異議，
    是否實在？）．．．我這段話寫的意思，是指他們（指被告
    及丁○○）雙方各自承認自己是騎乘機車的人．．．」等語
    ，顯見該調查報告之內容並非表示丁○○於車禍發生後最初
    曾向警方表示係被告騎乘機車，故辯護人上開所辯即屬有誤
    。又被告雖因該車禍而受有左肩及左腹部挫擦傷，有行政院
    衛生署屏東醫院乙種診斷證明書在卷可稽，然此並非謂被告
    必然係機車之騎乘者，蓋車禍碰撞所造成之傷勢往往具有多
    樣性之特徵，充其量僅能事後從物理力學上去探討肇事者所
    受之傷勢，來推斷肇事者當時之駕駛行為，並非謂一有某種
    傷勢即必然可認定肇事者具有何種駕駛行為，況且本件車禍
    係由被告之母親乙○○騎乘機車乙節，業經證人丁○○、甲○○、丙○○證述明確，已如前述，故本院認為被告所受之
    傷勢，尚不足以推翻上開證人所為證詞之可信度，從而，被
    告選任之辯護人上開所辯，應不足採信。
  (四)綜上，本件事證已臻明確，被告犯行堪以認定，應依法論科
    。
三、按行為後法律有變更者，適用行為時之法律。但行為後之法
    律有利於行為人者，適用最有利於行為人之法律，刑法第2
    條第1 項定有明文，茲因被告行為後，刑法於94年2 月2 日
    經總統公布修正，並於95年7 月1 日施行，又關於量刑前之
    決定應適用法律階段，須綜合罪刑有關之共犯、未遂犯、想
    像競合犯、牽連犯、連續犯、結合犯，以及累犯加重、自首
    減輕暨其他法定加減原因（如身分加減）等一切情形，綜其
    全部罪刑之結果而為比較後，始得依刑法第2 條第1 項之規
    定，決定應適用之構成要件、加重減輕事由等相關新舊法律
    ，再依所決定適用之新舊法，依法量刑。茲將本件新舊法比
    較之情形，分述如下：
  (一)刑法第33條業經修正，修正後刑法第33條第5 款規定「罰金
　　：新臺幣1000元以上，以百元計算之」，與修正前刑法第33
　　條第5 款規定「罰金：1 元以上」不同。經比較新舊法結果
  　，以舊法較有利於被告，故依刑法第2 條第1 項前段規定，
    本案關於法定刑罰金部分，自應適用行為時之法律即修正前
    刑法第33條第5 款規定決定其罰金部分之法定刑。
  (二)被告於犯罪時之刑法第41條第1 項前段規定：「犯最重本刑
    為5 年以下有期徒刑以下之刑之罪，而受6 個月以下有期徒
    刑或拘役之宣告，因身體、教育、職業、家庭之關係或其他
    正當事由，執行顯有困難者，得以1 元以上3 元以下折算1
    日，易科罰金。」又受刑人行為時之易科罰金折算標準，修
    正前罰金罰鍰提高標準條例第2 條前段（現已刪除）規定，
    就其原定數額提高為100 倍折算1 日，則本件受刑人行為時
    之易科罰金折算標準，應以銀元300 元折算1 日，經折算為
    新臺幣後，應以新臺幣900 元折算為1 日。惟95年7 月1 日
    修正公布施行之刑法第41條第1 項前段則規定：「犯最重本
    刑為5 年以下有期徒刑以下之刑之罪，而受6 個月以下有期
    徒刑或拘役之宣告者，得以新臺幣1,000 元、2,000 元或
    3,000 元折算1 日，易科罰金。」比較修正前後之易科罰金
    折算標準，以95年7 月1 日修正公布施行前之規定，較有利
    於被告，則應依刑法第2 條第1 項前段，適用修正前刑法第
    41條第1 項前段規定，定其如易科罰金之折算標準。
  (三)綜上比較結果，以修正前之舊法較有利於被告，依刑法第2
    條第1 項規定，應整體適用修正前之法律。
四、核被告所為，係犯刑法第164 條第2 項之意圖使犯人隱匿而
    頂替罪。被告與被頂替之乙○○為母子關係，係五親等內之
    血親，此經被告當庭陳明，且經本院當庭核閱其身分證之母
    親欄之記載無誤，被告為圖乙○○脫免過失傷害罪處罰之利
    益而犯本罪，應依同法第167 條之規定減輕其刑。爰審酌被
    告前無任何犯罪前科，素行良好，有臺灣高等法院被告前案
    紀錄表在卷可稽，其本次僅因未經熟慮，而頂替其母親乙○○以隱避其犯罪，妨害國家偵查權之行使，行為誠屬不該，
　　且於犯罪後否認犯行，犯後態度不佳等一切情狀，量處如主
　　文所示之刑，並依修正前刑法第41條第1 項前段規定諭知易
　　科罰金之折算標準。
據上論斷，應依刑事訴訟法第299 條第1 項前段、刑法第2 條第
1 項、第164 條第2 項、第1 項、第167 條、修正前刑法第41條
第1 項前段，罰金罰鍰提高標準條例第1 條前段、修正前罰金罰
鍰提高標準條例第2 條，現行法規所定貨幣單位折算新台幣條例
第2 條，判決如主文。
本案經檢察官靳隆坤到庭執行職務。
中　　華　　民　　國　　96　　年　　5 　　月　　15　　日
                  刑事第四庭   審判長法  官  莊鎮遠
　　　　　　　　　　　　　　　　　　 法　官  王以齊
                                     法　官  王炳人
以上正本證明與原本無異。
如不服本判決應於收受本判決送達後十日內向本院提出上訴書狀，
其未敘述上訴理由者，並得於提起上訴後十日內向本院補提理由
書狀（均須按他造當事人之人數附繕本）「切勿逕送上級法院」
                                書記官  潘豐益
中　　華　　民　　國　　96　　年　　5 　　月　　15　　日
